【裁判字號】    94,再易,41
【裁判日期】    950113
【裁判案由】    拆屋還地
【裁判全文】
臺灣高等法院臺中分院民事判決  94年度再易字第41號
再審原  告  甲○○
            乙○○○
再審被  告  苗栗縣政府（即陸軍總司令部之承受訴訟人）
法定代理人  丙○○
上列當事人間請求拆屋還地等事件，再審原告對於中華民國94年
3月30日本院94年度再易字第 19號確定判決提起再審，本院判決
如下：
      主      文
再審之訴駁回。
再審訴訟費用由再審原告連帶負擔。
      事實及理由
一、再審原告主張：本院94年度再易字第19號確定判決認定再審
    原告與再審被告間就系爭房地存有使用借貸關係，並據予推
    論再審原告非基於行使地上權之意思占有系爭土地而為再審
    原告敗訴之判決，核其理由有諸多重大違背法令之處，原確
    定判決適用法規顯有錯誤，依據公有土地管理辦法第 1條、
    第13條條、第14條、土地法第25條、第26條、台灣省省有財
    產管理暫行辦法第 1條、第5條、第8條、第15條規定、行政
    程序法第110條第4項、第111條、行政訴訟法第4條、行政院
    45年10月30日台45內字第6027號令、台灣省各縣市暨鄉鎮公
    產管理規則第13、24．25、27、30、31條等規定及最高法院
    20年上字第 799號等判例，苗栗縣政府不得就系爭省有土地
    與第三人金玉璋訂定借貸契約，並無公有財產土地得以無償
    借貸私人使用之明文，甚且明定不准將公有財產擅自讓由他
    人使用，且僅非公用財產，因各機關、部隊、學校臨時性或
    緊急性之公務或公共需要，得供不逾一年或三個月短期臨時
    性或緊急性之使用，但如屬土地，不得供建築使用；又借用
    機關應備具主管機關規定之借用申請書，徵求管理機關同意
    並報經省政府核准後為之。另行政院頒布之事務管理規則第
    81條、第 125條亦規定財產管理或使用人員，對所保管之土
    地如有出借情事，應依法究辦。查系爭房地乃係公用財產，
    依前揭國有財產法、台灣省省有財產管理規則、事務管理規
    則之規定，管理機關不得將系爭房地出借與他人使用，若有
    出借行為，該出借行為係違反禁止規定應為無效，是苗栗縣
    政府與再審原告之被繼承人金玉璋間就苗栗縣公館鄉○○段
    212號土地（下稱系爭土地）應無借貸契存在，本院 94年度
    再易字第19號確定判決認定苗栗縣政府與金玉璋間就系爭土
    地訂有使用借貸契約，違背民法第71條、第73條、司法院院
    字第1585號解釋、最高法院20年上字第202、799號判例、貪
    污治罪條例第 6條第1項第4款等規定，適用法規顯有錯誤；
    且再審原告發見未經斟酌之證物，即苗栗縣議會94年 9月12
    日苗議事字第0941001846號函足以動搖推翻原確定判決，爰
    依民事訴訟法第 496條第1項第1款等規定提起再審。求為判
    決：(一)原確定判決廢棄。(二)右廢棄部分，再審被告於原審之
    訴駁回。(三)再審被告應容忍再審原告就系爭土地內如92年 6
    月17日苗栗縣苗栗地政事務所實測圖所示苗栗縣公館鄉館南
    村349號面積20平方公尺、350號面積 28平方公尺、351號面
    積131公尺3棟建物所坐落之基地，及建物旁圍牆內土地面積
    133 平方公尺，辦理地上權登記。(四)前審及再審之訴訟費用
    均由再審被告負擔。本件未經言詞辯論，再審被告未為何聲
    明及陳述。
二、按民事訴訟法第 496條第1項第1款所謂適用法規顯有錯誤，
    應以確定判決違背法規或現存判例解釋者為限。又其係指確
    定判決所適用之法規顯然不合於法律規定，或與司法院現尚
    有效及大法官會議之解釋，或最高法院尚有效之判例顯然違
    反者而言（最高法院 57年臺上字第1091號、 60年臺再字第
    170號判例參照）；再民事訴訟法第496條第1項第1款所謂適
    用法規顯有錯誤，並不包括認定事實錯誤、取捨證據失誤及
    判決不備理由之情形在內。再取捨證據認定事實，原屬事實
    審法院之職權（最高法院87年度臺上字第1936號判決、69年
    度臺再字第131號判決意旨參照）。經查：
  (一)再審原告雖主張依第公有土地管理辦法第 1條、第13條、第
    14條、土地法第25條、第26條、台灣省省有財產管理暫行辦
    法第 1條、第5條、第8條、第15條、台灣省各縣市暨鄉鎮公
    產管理規則第13、24．25、27、30、31條等規定、行政程序
    法第110條第4項、第111條、行政訴訟法第4條等規定及最高
    法院20年上字第 799號等判例，苗栗縣政府不得就系爭省有
    土地與第三人金玉璋訂定借貸契約，上開公有土地出借他人
    違反規定，其所為行政處分自始無效云云。惟查再審被告係
    於45年2月24日將坐落於系爭土地上之國民兵訓練營福利社6
    間交付予金玉璋保管，嗣於51年5月5日經協調後，其中金玉
    璋所居住之 2間福利社，仍繼續委由其代為保管，雖再審被
    告函文名為「保管」，然實為就金玉璋現住之 2間房屋，與
    之訂立使用借貸契約，由金玉璋繼續使用該房屋，則金玉璋
    借用系爭土地及房屋即係基於「使用借貸」之法律關係所占
    有，屬私法上私權契約，嗣再審被告以91年12月18日府農漁
    字第9100120929號函通知再審原告謂「台端所居住使用之房
    屋，即系爭349、350、351號房屋，經查係本府於 51年間借
    予台端之夫（父）金玉璋保管之房屋，茲金玉璋已於72年12
    月17日去逝，本府有將該房屋收回，將土地返還陸軍總部之
    必要，為此爰依民法第472條第4款之規定，於本函到達之日
    起，終止與台端之使用關係。」則該終止使用借貸關係之函
    文，其性質上自屬兩造間關於民法上使用借貸契約爭執所為
    意思表示通知之私文書，與公權力之行使無關，且該通知僅
    發生私法上終止使用借貸之效力，並未發生公法上權利變更
    之效力，故再審被告前揭函文性質上應非屬行政處分，復為
    台中高等行政法院所認定，有該院94年度訴字第 401號裁定
    一件附卷可稽，該使用借貸契約行為亦非違反強制或禁止規
    定而無效，再審原告稱上開公有土地出借他人違反規定，其
    所為係行政處分，該處分自始無效云云，自無可採。再觀諸
    再審原告主張之土地法第25條、第26條、台灣省省有財產管
    理暫行辦法，亦未有國有土地不得出借予私人之規定，再審
    原告據此主張苗栗縣政府不得就系爭土地與第三人金玉璋訂
    立借貸契約，亦乏所據。是以，其據以主張確定判決適用法
    規顯有錯誤，尚非可採。
  (二)再審原告次雖主張再審被告無任何法律許可與法律授權之下
    ，擅將系爭公有土地出借，並未依台灣省各縣市暨鄉鎮公產
    管理規則第25、27條等規定，或適用台灣省有財產管理暫行
    辦法等規定辦理，再審被告違背、逾越前開法令規定，無償
    出借公有土地與私人使用，涉及圖利他人為貪污行為，且為
    法律禁止行為，指摘確定判決隱匿其「苗栗縣政府無權就省
    有土地與第三人金玉訂立借貸契約」之主張，進而包庇前審
    之「苗栗縣政府與金玉璋間，就系爭土地訂有使用借貸契約
    」之違法不實認定云云。惟苗栗縣政府僅係管理機關，苟再
    與第三人金玉璋訂立借貸契約，並無轉借之問題，亦非行政
    處分，有如前述。且系爭確定判決認前審確定判決因採信再
    審被告之主張而認「苗栗縣政府與金玉璋間，就系爭土地訂
    有使用借貸契約」，此為事實審法院取捨證據認定事實範疇
    ，並非違法認定，是系爭確定判決自無再審原告所指涉及犯
    罪可言，亦難認合於適用法規顯有錯誤之再審事由之具體情
    事。再審原告據此指摘系爭確定判決，自非可採。
  (三)又再審原告稱依最高行政法院24年判字第47號判例規定，如
    管理機關將此等公物特許人民使用，又復撤銷之者，為公法
    關係，而非私法上之租賃問題，所有特許或撤銷行為，屬行
    政處分云云。惟查再審被告所為終止使用借貸關係之前函並
    非撤銷行為，此有苗栗縣政府91年12月18日府農漁字第9100
    120929號函附卷可稽，自無該判例之適用。系爭土地於51年
    間已供金玉璋使用，自非屬公用財產，非公用財產依國有財
    產法之規定仍得供各機關、部隊、學校之借用，國有財產法
    又係在58年 1月27日公布，則苗栗縣政府於51年間將系爭土
    地借予金玉璋使用時，國有財產法尚未公布施行，自無違反
    國有財產法之規定可言；另系爭土地原屬省有土地，苗栗縣
    政府將系爭土地借金玉璋使用後，台灣省省有財產管理規則
    始於55年 9月15日經台灣省政府訂定公布，依該規則第32條
    第 2項「本規則發布前已核准借用之非公用財產，仍依原約
    定辦理，原約定未訂明借用期間者，依第 1項規定補訂期限
    。」之規定，系爭土地之借用契約自仍有效；至行政院頒布
    之事務管理規則所定第81條等，係針對各機關財產管理或使
    用人員，對所保管之財產如有盜賣、掉換、擅為收益、出借
    ，或化公為私等營私舞弊情事應依法究辦所為之規定，即規
    定財產管理或使用人員對其所保管之財產，不得有營私舞弊
    之行為，此與系爭土地係經苗栗縣政府同意借用予金玉璋，
    非苗栗縣政府財產管理人員私自出借不同，亦無違反上開事
    務管理規則之規定。因此原確定判決所認定使用借貸契約，
    並無違反禁止規定應為無效之問題。
三、再審原告復以原確定判決嗣經再審原告發見未經斟酌之證物
    ，該證物即為苗栗縣議會94年 9月12日苗議事字第09410018
    46號函，足以動搖推翻原確定判決，而提起再審之訴。按民
    事訴訟法第496條第1項第13款所謂當事人發見未經斟酌之證
    物，係指前訴訟程序事實審言詞辯論終結前，已存在之證物
    ，因當事人不知有此，致未經斟酌，現始知之，或雖知有此
    而不能使用，現始得使用者而言（最高法院29年上字第1005
    號判例、32年上字第1247號判例及司法院大法官會議釋字第
    355 號解釋意旨參照）；若在前訴訟程序事實審言詞辯論終
    結前，尚未存在，或業經提出使用之證物，本無所謂發見，
    自不得以之為再審理由；另以發見未經斟酌或得使用之証據
    為理由者，必以該証據若經斟酌可受較有利益之判決者為限
    ，否則亦不得以之為再審理由（最高法院 18年上字第710號
    判例、同法第496條第1項第13款但書參照）。本件再審原告
    所提苗栗縣議會94年 9月12日苗議事字第0941001846號函，
    係確定判決前尚未存在之證物，本無所謂發見，是自難認該
    等證物係「發見未經斟酌之證物」；且縱使再審被告不得於
    51年間將系爭土地借給金玉璋使用，該使用借貸行為係屬無
    效，金玉璋及其繼承人亦無以行使地上權之意思占有系爭土
    地，再審原告占有系爭土地使用無占有權源，而為無權占有
    ，再審被告已登記之不動產之回復請求權，無民法第 125條
    消滅時效之適用，則再審被告於一審本於民法第 767條所有
    權之作用等法律關係，亦得請求再審原告拆屋返地，易言之
    ，該証據若經斟酌再審原告並未可受較有利益之判決。是再
    審原告以此主張，有民事訴訟法第496條第1項第13之事由，
    提起再審之訴，即屬無據。
四、復按再審之訴，法院認無再審理由，判決駁回後，不得以同
    一事由，對於原確定判決或駁回再審之訴之確定判決，更行
    提起再審之訴，民事訴訟法第498條之1定有明文。本院94年
    度再易字第19號前開確定判決，再審原告前以有民事訴訟法
    第 496條第1項第1款適用法規顯有錯誤為由，提起再審之訴
    ，嗣經本院於94年 3月18日以再審原告認本院93年度再易字
    第70號確定判決適用法規顯有錯誤提起再審之訴，顯無再審
    理由，逕以判決駁回在案，業經本院調閱上開卷宗審閱無訛
    ，且有本院94年度再易字第19號判決影本一件附卷可查，再
    審原告復以主張具體該當事項之同一事由更行提起，其再審
    之訴，自難認於法有據，亦應予駁回。
五、綜上，再審原告再以適用法規顯有錯誤、發見經未斟酌之證
    物，對本院94年度再易字第19號確定判決提起本件再審之訴
    ，顯無再審理由，爰不經言詞辯論，以判決駁回之。
六、據上論結，本件再審之訴為無再審理由，依民事訴訟法第50
    2條第2項、第85條第2項，判決如主文。
中    華    民    國    95    年    1     月    13    日
                    民事第六庭審判長法  官  林陳松
                                    法  官  鄭金龍
                                    法  官  王重吉
以上正本係照原本作成。
不得上訴。
                                    書記官  紀美鈺
中    華    民    國    95    年    1     月    17    日
                                                      Ｂ


司法院資訊處製作；財團法人民間司法改革基金會備份。
